臺灣高等法院臺中分院刑事判決
111年度上易字第267號

上  訴  人  臺灣臺中地方檢察署檢察官
被      告  張成豪



被      告  張樹根


上列上訴人因被告等毀棄損壞等案件，不服臺灣臺中地方法院11
0年度易字第2284號中華民國111年2月9日第一審判決（起訴案號
：臺灣臺中地方檢察署109年度偵字第26504號、110年度偵續字
第76號），提起上訴，本院判決如下：
    主  文
上訴駁回。
    事  實
一、張成豪為張樹根之子。張樹根、○○○與其他公同共有人曾共
    有臺中市○○區○○段000地號土地（下稱甲地）及甲地上未辦
    理保存登記之房屋（門牌號碼臺中市○○區○○巷0號、房屋稅
    籍編號：00000000000號，下稱A屋，本件案發後經原審法院
    於民國109年9月4日以109年度中簡字第1938號民事判決變價
    分割）之事實上處分權。嗣含甲地在內之共有物經原審法院
    於107年8月10日以105年度訴第3085號民事判決分割，甲地
    經拍賣由張樹根買受，於109年2月24日取得甲地所有權後，
    張樹根就A屋應否拆除一事與○○○迭生糾紛，張樹根因遭○○○
    拒絕進入A屋查看，心生不滿，與張成豪共同基於毀損之犯
    意聯絡，未經○○○及其他公同共有人同意，即於109年6月13
    日14時許，指示張成豪持鐵鎚、鑿子，毀損當時○○○仍共有
    事實上處分權且具有事實上管理力之A屋其中一面牆壁上之
    窗戶及部分牆壁，致令不堪用，足生損害於○○○。   
二、案經○○○訴由臺中市政府警察局第四分局報告臺灣臺中地方
    檢察署檢察官偵查起訴。   
    理  由
壹、程序部分
　　按「上訴得對於判決之一部為之。對於判決之一部上訴者，
    其有關係之部分，視為亦已上訴。但有關係之部分為無罪、
    免訴或不受理者，不在此限。上訴得明示僅就判決之刑、沒
    收或保安處分一部為之。」刑事訴訟法第348條定有明文。
    本案檢察官起訴被告張成豪、張樹根均涉犯刑法第306條第1
    項侵入住宅、同法第354條毁損等罪嫌，經原審審理後，就
    被告2人被訴刑法第306條第1項侵入住宅部分不另為不受理
    之諭知。而檢察官僅對原審判決有罪之刑法第354條毁損罪
    提起上訴，並未對原審判決不另為不受理之諭知部分提起上
    訴，依上述規定，本院審理範圍僅限原審判決關於被告2人
    涉犯刑法第354條毁損罪部分，先予敘明。　　
貳、實體部分　
一、認定犯罪事實所憑之證據及理由
    訊據被告張成豪固坦承有上揭未經告訴人○○○同意敲鑿A屋牆
    壁及窗戶之行為，惟矢口否認有何毀棄損壞犯行，辯稱：伊
    是要去維修房屋云云。訊據被告張樹根固坦承有上開未經告
    訴人同意即指示被告張成豪敲鑿A屋行為，惟否認有何毀棄
    損壞犯行，辯稱：土地是伊在法院買的，伊是要打開門來看
    ，告訴人拿棍子要打伊云云。經查：
  ㈠A屋於109年9月4日經原審法院以109年度中簡字第1938號民事
    判決分割前，原為被告張樹根、告訴人與其他公同共有人共
    有事實上處分權等情，有臺中市政府地方稅務局109年6月15
    日房屋稅籍證明書（臺灣臺中地方檢察署109年度他字第542
    3號卷《下稱A卷》第15頁）、臺中市政府地方稅務局92年至10
    3年全期房屋稅繳納證明書（見A卷第17至41頁）、原審法院
    109年9月4日109年度中簡字第1938號民事判決（見臺灣臺中
    地方檢察署110年度偵續字第76號卷《下稱C卷》第45至49頁）
    附卷可稽，可認為真實。
  ㈡被告張成豪有上開未經告訴人同意敲鑿A屋之行為，業據被告
    張成豪於警詢（見臺灣臺中地方檢察署109年度偵字第26125
    號卷《下稱B卷》第24至25頁）、偵訊（見臺灣臺中地方檢察
    署109年度偵字第26504號卷《下稱D卷》第16頁）坦認在卷；
    被告張樹根有上開未經告訴人同意即指示被告張成豪敲鑿A
    屋之行為，業據被告張樹根於警詢（見B卷第28頁、第32頁
    ）、偵訊（見B卷第139頁、第143至144頁）坦認在卷，均核
    與告訴人於警詢指訴情節（見B卷第33至34頁、第37至38頁
    ）、偵訊指訴情節（見A卷第9至10頁；C卷第72頁）大致相
    符，且有監視器錄影畫面擷取相片（見B卷第41頁；C卷第13
    至19頁）、A屋內外部相片（見A卷第13頁；B卷第39頁；C卷
    第11頁）在卷可查，上開情節亦可認為真實。
  ㈢被告2人雖以上開情詞置辯，惟查：　　
　⒈按拆屋為事實上之處分行為，須對於房屋有事實上處分權之
    人，始得為之。又未經辦理所有權第一次登記(保存登記)之
    公同共有房屋，其事實上處分權原則上屬於公同共有人全體
    ，非經全體公同共有人之同意，不得命其中部分或一人拆除
    之（最高法院107年度台上字第2124號民事判決意旨參照）
    。查被告2人行為時，A屋事實上處分權仍屬於含告訴人、被
    告張樹根在內之公同共有人全體，被告2人未得其他公同共
    有人同意，逕行將A屋牆壁、窗戶損壞，即有損壞他人之物
    之故意。
  ⒉按刑法第354條之毀損罪，係以使所毀損之物失其全部或一部
    效用為其構成要件，所謂「毀棄」即毀壞滅棄，使物之本體
    全部喪失其效用者；稱「損壞」即損害破壞，致使物之性質
    、外形或其特定目的之可用性，較原來之狀態有顯著不良之
    改變，而失其全部或一部之效用者；稱「致令不堪用」係指
    除毀棄損壞物之本體外，以其他不損及原物形式之方法，使
    物之一部或全部喪失其效用者而言。查被告張成豪以鐵鎚、
    鑿子敲鑿方式毀損A屋牆壁、窗戶，致牆面產生一般人均可
    進出之破洞，該牆壁顯失用以劃分空間、阻隔外界之效用而
    達損壞之程度無誤。     　
  ㈣被告2人另於原審具狀主張：因告訴人在甲地與000地號土地
    間原可供人通行之巷弄前後私自安裝鐵門並上鎖，致使被告
    張樹根無法進入其所有之甲地行使權利，又A屋曾有人入內
    自殺之先例，被告張樹根為防止再有類似情形致甲地成為凶
    地、其上房屋成為凶宅，於與告訴人溝通無效後，方指示被
    告張成豪為上開行為以查看屋內現狀云云，並提出臺灣臺中
    地方檢察署108年度相字第1678號相驗屍體證明書（見原審
    卷第49頁）以佐其說。查：
　⒈含甲地在內之共有物經原審法院於107年8月10日以105年度訴
    字第3085號民事判決分割，甲地經拍賣由被告張樹根買受，
    於109年2月24日取得甲地所有權等節，固有⑴臺中市○○○○○○○
    ○○區○○段000○00000○00000○00000地號土地複丈成果圖（106
    年11月23日複丈，見B卷第119頁）；⑵原審法院105年度訴字
    第3085號民事判決（見C卷第51至60頁）、原審法院105年度
    訴字第3085號民事裁定（更正判決誤載，見B卷第55至59頁
    ）；⑶原審法院109年2月14日中院麟民執108司執清字第3938
    8號證明書（地號000、000-1、000-2權利書狀公告宣示無效
    ，見B卷第45至47頁）、原審法院109年2月14日中院麟民執1
    08司執清字第39388號不動產權利移轉證書（張樹根買受地
    號000、000-1、000-2，取得所有權，見B卷第49頁）、原審
    法院109年2月14日中院麟民執108司執清字第39388號函（通
    知中興地政事務所，見B卷第51至53頁）、南屯區○○○000、0
    00-1、000-2地號土地所有權狀影本（見B卷第95至99頁）在
    卷可參。
　⒉然按緊急避難行為，以自己或他人之生命、身體、自由、財
    產猝遇危難之際，非侵害他人法益別無救護之途，為必要之
    條件（最高法院24年上字第2669號判決意旨參照）。被告張
    樹根雖於案發前已取得A屋所座落之甲地所有權，惟被告2人
    共同毀損A屋牆壁及窗戶時，並無人在A屋或甲地自殺之危險
    情形存在，且亦無證據顯示本件案發前，即將有人在該處自
    殺之跡象。況A屋案發時為案外人○○○○及外籍看護所居住使
    用等情，業據告訴人○○○於警詢（見B卷第34頁、第38頁）、
    偵訊（見A卷第9頁；C卷第72頁）指訴明確，且為被告張成
    豪於警詢、偵訊坦認（見B卷第24至25頁；D卷第15頁）；被
    告張樹根於警詢、偵訊坦認（見B卷第28頁、第32頁、第139
    頁），且有A屋內部相片在卷可佐。是被告2人自可向居住該
    處之○○○○或外籍看護徵詢許可進入屋內檢查，其等毀壞牆面
    、窗戶闖入，自無從主張緊急避難。再者，倘認告訴人安裝
    鐵門並上鎖之行為妨害被告張樹根進入其所有之甲地行使權
    利，應本於民法相關規定起訴請求，此乃法治國家依法救濟
    之原則，此見民法第151條所定「為保護自己權利，對於他
    人之自由或財產施以拘束、押收或毀損者，不負損害賠償之
    責。但以不及受法院或其他有關機關援助，並非於其時為之
    ，則請求權不得實行或其實行顯有困難者為限」規定自明，
    而本案發生時，並無上開例外而得允許被告2人自力救濟之
    情形存在，被告2人以上揭理由主張在刑事免責，殊不可採
    。
  ㈤綜上所述，本案事證明確，被告2人之犯行均堪以認定，應予
    依法論科。
二、論罪科刑之理由
  ㈠核被告張成豪、張樹根所為，均係犯刑法第354條之毀損他人
    物品罪，其2人有犯意聯絡及行為分擔，為共同正犯。
  ㈡原審認被告2人之犯行事證明確，適用刑事訴訟法第299條第1
    項前段、刑法第28條、第354條、第41條第1項前段、刑法施
    行法第1條之1第1項等規定，並審酌被告張樹根僅因與告訴
    人有產權糾紛，即指示被告張成豪恣意毀損與他人公同共有
    事實上處分權之牆壁、窗戶，法治觀念薄弱，應予導正，兼
    衡被告2人智識程度、生活狀況，及分別之犯罪動機、目的
    、手段、犯後態度等一切情狀，各量處拘役30日，並均諭知
    為易科罰金以新臺幣1千元折算1日，經核其認事用法均無違
    誤，量刑亦屬妥適，並無過重或失輕之情事，而本案被告2
    人拆除之範圍僅牆面之一部分，並未及於樑、柱等支撐建物
    之重要結構，且檢察官原本即以刑法第354條普通毀損罪起
    訴，是檢察官上訴意旨雖指摘原審量刑過輕，並稱被告2人
    係涉犯刑法第353條第1項之毀損建築物罪云云，但其並未舉
    證證明被告2人之犯行已影響建物結構安全，而使該建築物
    喪失原來效用，本院認檢察官以上開理由指摘原審判決不當
    ，其上訴為無理由，應予駁回。 
據上論結，應依刑事訴訟法第368條，判決如主文。
本案經檢察官吳婉萍提起公訴，檢察官張添興提起上訴，檢察官
張慧瓊到庭執行職務。
中　　華　　民　　國　　111 　年　　5 　　月　　17　　日
            刑事第十一庭　  審判長法　官　張意聰
                                  法　官　周瑞芬
                                  法　官　陳慧珊
以上正本證明與原本無異。
不得上訴。
                                  書記官  李淑芬
　　　　　　　　　　　　　　　　　
中　　華　　民　　國　　111 　年　　5 　　月　　17　　日
【附錄本案論罪科刑法條】
刑法第354條：
毀棄、損壞前二條以外之他人之物或致令不堪用，足以生損害於
公眾或他人者，處2年以下有期徒刑、拘役或1萬5千元以下罰金
。